臺灣屏東地方法院民事判決　　　　　　　94年度簡上字第76號
上　訴　人　丙○○
訴訟代理人　乙○○
上　訴　人　丁○○
　　　　　　戊○○
被　上訴人　甲○○
上列當事人間分割共有物事件，上訴人對於中華民國94年5 月25
日本院94年度屏簡字第99號第一審判決提起上訴，本院於民國94
年11月16日言詞辯論終結，判決如下：
    主      文
上訴駁回。
第二審訴訟費用由上訴人負擔。
    事實及理由
一、上訴人丁○○及戊○○經合法通知未於言詞辯論期日到場，
    核無民事訴訟法第386 條所列各款情形，爰依聲請由被上訴
    人一造辯論而為判決。
二、本件請求分割共有物之訴，其訴訟標的對於共同訴訟人全體
    必須合一確定，是上訴人丙○○提起上訴，依民事訴訟法第
    56 條 第1 項第1 款規定，其效力及於未提起上訴之共同訴
    訟人丁○○及戊○○，爰併列其等為上訴人，合先敘明。
三、被上訴人起訴主張：坐落屏東縣鹽埔鄉○○段818 地號土地
    （下稱系爭土地），係兩造共有，被上訴人應有部分為9766
    分之1692、上訴人丙○○應有部分9766分之4255、上訴人丁○○應有部分9766分之1692、上訴人戊○○應有部分97 66
    分之1691。系爭土地並無定有不能分割之特約，或因物之使
    用目的不能分割之情形，被上訴人前向屏東縣鹽埔鄉調解委
    員會申請調解協議分割未果，為此依法訴請分割共有物。又
    系爭土地於鹽埔鄉調解委員會調解時，曾經上訴人同意申請
    鑑測共花費新臺幣（下同）6,400 元未清償，現鹽埔鄉調解
    委員會向被上訴人請求，該費用請求比照民事訴訟法第423
    條規定視為調解程序之費用，作為訴訟費用之一部。並於原
    審聲明：(一)系爭土地准予依兩造應有部分以原物分配予兩造
    ，上訴人並應協同辦理分割登記；(二)屏東縣鹽埔鄉調解委員
    會調解費用請求作為訴訟費用之一部。
四、上訴人丙○○則以：同意分割，惟與系爭土地相鄰之同段82
    5 地號、面積4616.47 平方公尺土地，亦為上訴人丙○○與
    被上訴人所共有，上訴人丙○○應有部分為6 分之1 （換算
    面積為769.41平方公尺），另系爭土地上訴人丙○○應有部
    分9766分之42 55 （換算面積為2165.63 平方公尺），如上
    開2 筆土地各自分割，則上訴人丙○○所分得土地均未達
    0.25公頃，並不符合農業發展條例所規定分割後每人所有面
    積需達0.25公頃之限制，且亦無法有效管理使用，故上開2
    筆土地應予合併分割，如無法合併分割，亦應依如附圖2作
    為分割方式等語置辯。
五、上訴人丁○○及戊○○經合法通知未於最後言詞辯論期日到
    場，惟曾於準備程序到場陳述：同意保持共有及依原審判決
    之分割方案，惟嗣以書狀改稱原審判決分割方案臨路寬度太
    窄，應加寬約5.5 公尺等語。
六、本件原審對於被上訴人之請求，判決：(一)兩造共有系爭土地
    依附圖1 所示方法分割：如附圖1 所示編號丙部分，面積10
    83.07 平方公尺分歸被上訴人所有；編號乙部分，面積2165
    .6 3平方公尺分歸上訴人丙○○所有；編號甲部分，面積17
    21 .82 平 方公尺分歸上訴人丁○○、戊○○按應有部分丁○○3383分之1692、戊○○3383分之1691共有。(二)原告其餘
    之訴駁回。(三)訴訟費用由上訴人丙○○負擔43％、上訴人丁○○、戊○○各負擔18％，餘由被上訴人負擔。上訴人丙○○就系爭土地之分割方法部分聲明不服，提起上訴，並於本
    院聲明：原審就系爭土地之分割方法部分廢棄；系爭土地應
    依附圖2 所示之方法分割。被上訴人則聲明：上訴駁回（被
    上訴人另訴請被上訴人協同辦理分割登記及請求調解費用作
    為訴訟費用之一部分，經原審判決被上訴人敗訴，未據其聲
    明不服）。
七、被上訴人主張系爭土地為兩造共有，共有人及應有部分分別
    如上所述，系爭土地地目旱、為都市計畫內農業區，並無因
    其使用目的而有不能分割之情形，且兩造間亦未以契約訂有
    不分割之期限，惟兩造就其分割方法迄未能達成協議等情，
    為兩造所不爭執，並有土地登記謄本、地籍圖、高樹鄉都市
    計畫土地使用分區證明書及調解不成立證明書各1 份附卷可
    稽（見原審卷第6至13頁、35頁），堪信為真實。
八、本件之爭點茲為系爭土地依法可否分割？如可，又應以何方
    法分割？茲分述如下：
  (一)按各共有人，得隨時請求分割共有物，但因物之使用目的不
    能分割或契約訂有不分割之期限者，不在此限，民法第823
    條第1 項定有明文。又每宗耕地分割後每人所有面積未達0.
    25公頃者，不得分割；而所謂「耕地」，係指依區域計畫法
    劃定為特定農業區、一般農業區、山坡地保育區及森林區之
    農牧用地，農業發展條例第16條第1 項前段及第3 條第1 項
    第11款亦分別有明文規定。本件系爭土地為都市計畫內農業
    區，依上開規定，自不屬農業發展條例第3 條第11款規定所
    稱之耕地，而不受同法第16條第1 項前段之分割後之面積限
    制（原審認系爭土地屬耕地，容有誤解），是上訴人丙○○
    辯稱系爭土地分割後因將導致其分割所得面積未達上開限制
    ，而不符合上開農業發展條例第16條第1 項前段規定云云，
    自不足採。準此，系爭土地依其使用目的既無不能分割之情
    形，且兩造間亦未以契約訂有不分割之期限，則被上訴人訴
    請裁判分割，即無不合，應予准許。
  (二)另按分割共有物之訴，係就同一共有關係之共有物，予以分
    割，使共有人各就共有物之一部分單獨取得所有權之形成訴
    訟。故數共有物，除依其性質及其共有人與應有部分均相同
    ，並經共有人全體同意者外，尚難認其得為合併分割（最高
    法院85年度台上字第2959號判決意旨參照）。上訴人丙○○
    辯稱系爭土地應與相鄰825 地號土地合併分割云云，惟查上
    開2 筆土地雖相鄰且地目均為旱，然上開825 地號土地之共
    有人僅有上訴人丙○○及被上訴人2 人，應有部分分別為6
    分之1 及6 分之5 ，有土地登記謄本附卷可參（見本院卷第
    12 頁）， 足見上開825 地號土地與系爭土地之共有人及應
    有部分均屬不同，且被上訴人亦不同意合併分割，揆諸前揭
    裁判意旨，上訴人丙○○請求合併分割，應屬無據，而不足
    採。
  (三)又按請求共有物之分割，應由法院依民法第824 條命為適當
    之分配，不受當事人主張之拘束，法院則應參酌當事人之聲
    明、共有物之性質、經濟效用及全體共有人利益等公平決定
    之。查系爭土地東北側為同段817 地號土地，由上訴人丁○○建築房屋1 棟，目前由上訴人丁○○、戊○○二人共同使
    用；西南側毗鄰光復路，系爭土地上建有一廢棄之駁崁，除
    此之外，系爭土地其餘部分為空地等情，業經原審至現場履
    勘，並囑託屏東縣里港地政事務所派員測量，製有勘驗筆錄
    及複丈成果圖附卷可按（見原審卷第49至54頁、第63頁），
    並為兩造所不爭，堪信為真實。
  (四)查系爭土地西南側臨道路及東北側土地目前由上訴人丁○○
    、戊○○共同使用，又相鄰之同段817 地號目前亦為上訴人
    丁○○、戊○○共同使用，且與附圖1 編號甲部分土地相毗
    鄰，則如將附圖1 編號甲部分分配予上訴人丁○○及戊○○
    ，其等得就現使用之土地予以共同利用並整體規劃，亦不致
    因附圖1 編號甲部分之土地北半部較狹長而影響其使用；再
    者，附圖1 編號甲部分臨路寬度約7 公尺，寬度已足供進出
    ，且上訴人丁○○及戊○○於原審及本院準備程序中就所分
    得如附圖編號1 所示甲部分之面積及臨路寬度均無意見，並
    同意分得該部分，則其嗣又改稱臨路寬度過窄云云，尚不足
    採。
  (五)另被上訴人應有部分面積僅1083.07 平方公尺，如將其分配
    於系爭土地中間位置將過於細長不利使用，而附圖1 編號丙
    部分雖北狹南寬，呈三角形狀，惟被上訴人既同意分得該部
    分土地，亦與其所提方案相符，將該部分分配予被上訴人尚
    無不當；又附圖1 編號乙部分土地上，雖有上訴人丁○○及
    戊○○建駁崁一座，惟該駁崁已廢棄未使用，將上開部分分
    歸上訴人丙○○取得，尚未損及其權益，且土地形狀亦屬方
    正。至上訴人丙○○主張系爭土地之分割應考量同段825 地
    號土地而採合併分割或以附圖2 所示方法分割。惟查系爭土
    地與相鄰同段825 地號土地合併分割於法不合業據前述，是
    本院所為裁判分割，僅就兩造請求分割之系爭土地，斟酌其
    分割結果是否公平適當為已足，上開825 地號土既不在請求
    分割之列，自無予以考量之必要，是上訴人丙○○上開主張
    ，並不足採。
  (六)綜合上述，本院審酌系爭土地之地形、共有物之價值、使用
    現狀、分割後之經濟效用、兼顧兩造之利益，應認以附圖1
    所示之分割方法較為適當，並能維持兩造間之公平及經濟利
    益，爰採為分割方法。上訴意旨指摘原判決所採之分割方法
    不當，求予以廢棄，非有理由，應予駁回。
九、據上論結，本件上訴為無理由，依民事訴訟法第436 條之1
    第3 項、第449 條第1 項、第385 條第1 項前段、第78條，
    判決如主文。
中　　華　　民　　國　　94　　年　　11　　月　　30　　日
                  民事第一庭    審判長法　官　羅心芳
                                      法　官　翁世容
                                      法　官　林雅莉
正本係依照原本作成。
本判決不得上訴。
                                      書記官  黃佳惠
中　　華　　民　　國　　94　　年　　11　　月　　30　　日
